【裁判字號】    91,訴,3983
【裁判日期】    920317
【裁判案由】    返還不當得利
【裁判全文】
臺灣臺北地方法院民事判決  九十一度訴字第三九八三號
    原      告    台北市政府工務局養護工程處
    法定代理人    丁○○
    訴訟代理人    張世興律師
    複  代理人    游雅鈴律師
                  甲○○      住台北市○○○路○段十八號七樓七○三室
    被      告    丙○○      住台北市○○○路○段八五巷十八號
    訴訟代理人    乙○○      .
右當事人間請求返還不當得利事件，本院判決如左：
    主    文
被告應自坐落台北市○○區○○段三小段一五七地號土地如附圖Ａ部分所示地上物遷
出，並將該地上物（即門牌號碼台北市○○○路○段八十五巷十八號）拆除，將土地
返還原告。其履行期間為六個月。
被告應連帶給付原告新台幣肆拾陸萬柒仟零壹拾陸元及自民國九十一年四月一日起至
清償日止，按年息百分之五計算之利息，並應自九十一年四月一日起至返還土地之日
止按年給付原告依申報地價百分之十計算之不當得利損害金。
訴訟費用由被告負擔。
本判決第一項於原告以新台幣玖拾肆萬伍仟元為被告供擔保後，得假執行。
本判決第二項於原告以新台幣壹拾伍萬陸仟元為被告供擔保後，得假執行。
    事    實
甲、原告方面：
一、聲明：除假執行擔保金額外，如主文所示。
二、陳述略稱：坐落台北市○○區○○段三小段一五七地號土地係屬台北市所有，由
    原告管理，然被告無合法正當權源，竟搭蓋地上物予以占用，屢經多次催討，均
    拒不返還，查被告占用系爭土地面積為一七、五一平方公尺，而系爭土地每平方
    公尺土地公告現值為新台幣（下同）一十六萬一千八百一十九元，因此，被告佔
    用系爭土地所獲利益高達為二百八十三萬三千四百五十元。被告無權占用系爭土
    地，且無法律上原因，而受有相當於租金之損害金及不當得利，使原告因此受有
    損害，爰依民法第第七百六十七條規定，提起本件訴訟，請求被告遷出、拆除地
    上物、並將土地返還予原告，並依民法第一百七十九條規定，請求被告二人除應
    返還自八十二年十一月一日起至九十一年三月三十一日止之不當利得外（計算金
    額如附表），並應自九十一年四月一日起至返還土地之日止給付原告依申報地價
    百分之十計算之不當利得及損害金。
三、證據：提出台北市政府工務局養護工程處組織規程及簡介資料、養工處處長簡介
    資料、土地登記簿謄本、系爭土地公告現值及公告地價表（均影本）及系爭土地
    位置圖各乙份為證。
乙、被告方面：
一、聲明：駁回原告之訴。
二、陳述略稱：伊從數十年來均住在系爭房屋，系爭土地原為私有土地，重劃後才歸
    政府管理，原告從未與被告談和解，不是被告不談，如鈞院認被告應予拆遷，請
    求給與相當時間搬遷。
三、證據：未提出任何證據。
丙、本院依職權勘驗現場，並囑託臺北市中山地政事務所派員會同測量系爭土地位置
    、面積，製有勘驗筆錄及複丈成果圖附卷。
    理    由
一、原告係依據台北市政府工務局養護工程處組織規程所設立，可對外行文，並得為
    行政處分，現法定代理人為丁○○，此有台北市政府工務局養護工程處組織規程
    及簡介資料、養工處處長簡介資料各一份在卷可稽（見本院卷第十七頁至第二十
    三頁），且原告為系爭土地之管理人，亦有土地登記簿謄本在卷可佐（見本院卷
    第二十四頁），參之最高法院五十一年台上字第二六八０號判例意旨，向由管理
    機關起訴，是原告當事人亦屬適格，合先敘明。
二、原告主張坐落台北市○○區○○段三小段一五七地號土地係屬台北市所有，由原
    告管理，然被告無合法正當權源，竟搭蓋地上物予以占用系爭土地面積一七、五
    一平方公尺之事實，已據其提出與所述相符之土地登記簿謄本為證，並為被告所
    不爭執，復經本院履勘現場並囑託臺北市中山地政事務所派員會同測量系爭土地
    位置屬實，製有勘驗筆錄及土地複丈成果圖在卷可考（見本卷第四十六頁至第四
    十八頁），應認原告之主張為真實。
三、按當事人主張有利於己之事實者，就其事實有舉證之責任。民事訴訟法第二百七
    十七條定有明文。被告雖辯稱：伊數十年來起均住在系爭房屋，系爭土地原為私
    有土地，重劃後才歸政府管理，土地是被告向鄰居承買云云，自應就此有利事實
    負舉證責任。惟被告亦自承其無法提出土地之買受證明（見本院卷第三十四頁）
    ，且被告之戶籍固設在該址，及系爭房屋數十年來一直有水電可供使用，均不能
    證明被告就系爭房屋即係有正當占有使用權源，是其前開所辯，即無足採。是原
    告主張依民法第七百六十七條規定請求被告拆除地上物，並將系爭土地返還原告
    ，洵屬有據。
四、次按無法律上之原因而受利益，致他人受損害者，應返還其利益。民法第一百七
    十九條定有明文。而依不當得利之法則請求返還不當得利，以無法律上之原因而
    受利益，致他人受有損害為其要件，故其得請求返還之範圍，應以對方所受之利
    益為度，非以請求人所受損害若干為準，無權占有他人土地，可能獲得相當於租
    金之利益為社會通常之觀念（最高法院六十一年台上字第一六九五號判例意旨可
    資參照）。再按城市地方房屋之租金，以不超過土地及其建築物申報總價年息百
    分之十為限，土地法第九十七條第一項定有明文；而土地法第九十七條規定之土
    地價額，係指法定地價而言，為土地法施行法第二十五條所明定，又土地法第一
    百四十八條規定，土地所有權人依土地法所申報之地價為法定地價；土地法第一
    百十五條復規定，同法第九十七條之規定，於租用基地建築房屋準用之，是建築
    基地（即土地）之租金，亦按土地申報地價年息百分之十為限。惟此年息百分之
    十為限，乃指房屋租金之最高限額而言，非謂所有租賃房屋之租金必須照申報價
    額年息百分之十計算之，尚須斟酌基地之位置，工商繁榮程度、使用人利用基地
    之經濟價值、所受利益，彼等關係及社會感情等情事以為決定，亦有最高法院四
    十六年台上字第八五五號、六十八年台上字第三○七一號判例可按。
五、經查系爭土地坐落於中山區最繁華之商業區，屬於城市地方，自有土地法前開規
    定之適用。依複丈成果圖影本所載，系爭房屋占用坐落台北市○○區○段三小段
    一五七地號土地面積十七點五一平方公尺，而系爭土地之八十二年七月之申報地
    價為每平方公尺四萬七千三百四十元，八十三年七月至八十五年七月之申報地價
    為每平方公尺五萬六千一百一十九元，八十六年七月至八十八年七月之申報地價
    為每平方公尺六萬一千三百一十元，八十九年七月至九十年七月之申報地價為每
    平方公尺六萬二千九百三十三元，此有原告提出之系土地公告現值及公告地價（
    見本院卷第二十五頁、第二十六頁）附卷可按。本院斟酌系爭占用土地位處於中
    山北路、林森北路、南京東路、民生東路等均有多路公車行經，且鄰近捷運站，
    交通甚為便利。此外，該街道與鄰近有晶華酒店、老爺酒店、銀行、永盛公園、
    派出所、馬偕醫院、各式商店、知名連鎖店（如全家超商、統一超商、屈臣氏、
    麥當勞、咖啡連鎖店等），商業發達、交通便利、生活機能甚佳，業經本院履勘
    現場無訛，並有原告提出之現場位置圖在卷可參（見本院卷第六十一頁），因認
    被告就系爭土地所受相當於租金之利益，按年以土地申報地價之年息百分之五計
    算，尚屬相當。是原告請求被告給付如附表所示之金額，並請求被告應自九十一
    年四月一日起至返還土地之日止給付原告依申報地價百分之五計算之不當得利損
    害金，並無不當，應予准許。
六、被告復主張其遷讓行為非即可完成，如本院認被告應予拆遷，請求給與相當時間
    搬遷等語。爰酌定本判決第一項之履行期間為六個月。
七、結論：本件原告之訴為有理由，依民事訴訟法第七十八條，判決如主文。
中      華      民      國    九十二    年      三      月    十七      日
                              民事第三庭法      官  林振芳
右為正本係照原本作成
如對本判決上訴，須於判決送達後廿日內向本院提出上訴狀
中      華      民      國    九十二    年      三      月    十八      日
                                        法院書記官  葛映嵐
附    表：
82.1.1至83.6.30，計1.5年
17.51m2×47340×5%×1.5=62169元
83.7.1至86.6.30，計3年
17.51m2×56119×5%×3=147396元
86.7.1至89.6.30，計3年
17.51m2×61310×5%×3=161030元
89.7.1至91.3.31，計21個月
17.51m2×62933×5%×21÷12=96421元
總計：
62,169＋147,396＋161,030＋96,421=467,016元


司法院資訊處製作；財團法人民間司法改革基金會備份。
